臺灣板橋地方法院刑事判決　　　　　　　　　　　　九十二年度簡上字第二五四號
　　上　訴　人　乙○○
　　選任辯護人　陳文元?律師
右列被告因公共危險案件，不服本院九十二年度重簡字第二四六號，中華民國九十二
年六月十八日第一審簡易判決（原聲請簡易處刑案號：臺灣板橋地方法院檢察署九十
一年度偵字第二一九二九號），提起上訴，本院管轄第二審之合議庭認應適用通常程
序為第一審判決如左：
    主    文
原判決撤銷。
乙○○無罪。
    理    由
一、本件公訴意旨略以：被告乙○○以經營成衣販售為業，自民國九十年九月底起向
    戊○○租用台北縣三重市○○街一七七巷十一弄十七號一樓之處所作為堆放成衣
    之用，本應注意該處電源線路之保養及維護，竟疏於注意，致使該處之電源線路
    碳化嚴重，於九十一年八月十日十九時五十一分許，導致跳電及電線走火，因而
    燒燬該址。因認被告涉犯刑法第一百七十三條第二項之失火罪嫌云云。另公訴到
    庭檢察官補充理由書稱，即便不構成上開罪嫌，亦該當於同法第一百七十五條第
    三項之公共危險罪嫌云云。
二、惟按犯罪事實，應依證據認定之，無證據不得推定其犯罪事實。又不能證明被告
    犯罪者，應諭知無罪之判決，刑事訴訟法第一百五十四條、第三百零一條第一項
    分別定有明文。又按犯罪事實之認定，應憑證據，如未能發現相當證據，或證據
    不足以證明，自不能以推測或擬制之方法，以為裁判基礎。而認定不利於被告之
    事實，須依積極證據，茍積極證據不足為不利於被告事實之認定時，即應為有利
    於被告之認定，更不必有何有利之證據，最高法院著有四十年度台上字第八十六
    號、三十年度上字第八一六號等判例可資參照。本件公訴意旨認被告涉犯公共危
    險罪嫌，無非係以被告租用台北縣三重市一七七巷十一弄十七號一樓房屋，竟疏
    於保養維護該屋電源線路而致嚴重碳化，因而發生電線走火肇致火災燒燬該址，
    並以台北縣政府消防局火災原因報告書及被害人戊○○之證言為其論據。
三、訊之被告乙○○則堅詞否認涉有右開犯行，經選任辯護人為其辯稱：其於九十年
    九月二十八日向戊○○承租上開房屋，租期未滿一年，原判決認房屋起火原因係
    電線老舊所致，然電線老舊並非短時間即可造成，自非可歸咎於承租人即被告，
    應由出租人擔負修繕房屋之義務。再者，本案火災發生與屋內電源負載並無關連
    ，而係因瞬間電源負載過重超出一般電線負荷之正常範圍，被告實無法預見其發
    生，並無過失。況本件房屋建築亦未因本件火災而喪失主要效用，刑法第一百七
    十三條失火罪既無處罰未遂之規定，亦應為被告無罪之判決等語。
四、有關公訴意旨認被告涉犯刑法第一百七十三條第二項之失火罪嫌部分：
  (一)經查，本件火災係於九十一年八月十日十九時五十一分許發生在台北縣三重市一
    七七巷十一弄十七號一樓房屋內，證人即附近居民丙○○於本院審理中證稱，原
    本是電桿有爆炸聲響，火花引起電桿旁鐵皮屋屋頂榻榻米起火，其隨即以滅火器
    撲滅，後來看到煙從被告承租房屋窗戶旁邊冒出來等語，而證人即三重市永順里
    里長甲○○於本院審理中亦證稱，其在辦公室聽到砰砰二聲，之後看到電線桿旁
    的鐵皮屋上有人滅火，一、二分鐘後就滅完火，可是過一會兒隔幾間的房子（指
    被告承租之系爭房屋）開始冒煙，於是報警滅火等語，此有本院九十三年五月五
    日審理筆錄可查（見本院卷第一一八至一一九頁、第一二四至一二五頁）。本案
    火災發生後，台北縣政府消防局於同年月十二日上午九時許前往火災現場勘查該
    房屋燃燒後狀況為：「該房屋燃燒後狀況，以入門處中間置衣區靠近後側燃燒情
    形最為嚴重，置衣鐵架亦受燃燒高溫有彎曲、變形情形，左側置衣區及右側置衣
    區均以該倉庫後側燃燒情形較為嚴重，而燃燒堆積物品以越靠入門處衣物受燒情
    形越趨輕微，入門處前置衣區則受高溫輕微燒燬與煙燻，而後方廚房及廁所處所
    未受火勢波及，僅受少許煙燻」等語，此觀之卷附火災原因調查報告書一件即明
    （見台灣板橋地方法院檢察署九十一年度偵字第二一九二九號偵查卷第十三頁）
    。而本院於九十三年六月十七日勘驗上開房屋現狀結果，該房屋結構完整，目前
    可供人居住，靠近廚房之牆面及天花板均有燻黑痕跡，配電箱下方牆面亦有燻黑
    ，配電箱內之電線無燒灼痕，且外觀尚新等情，此亦有本院勘驗筆錄一件在卷可
    佐（見本院卷第一七０至一七一頁）。由上所述，本案火災僅造成系爭房屋輕微
    受損及煙燻，主要燒燬者乃被告所有之置衣鐵架及衣物，並未損及該屋之結構甚
    明。
  (二)按刑法第一百七十三條第二項所稱之「燒燬」，係指燃燒結果，致標的之效用喪
    失而言。衡諸社會通念，房屋之客觀效用無非在於遮風蔽雨，系爭房屋在本案火
    災發生後之狀況，顯然並未達前述所謂「燒燬」之程度。姑不論被告就本案火災
    發生究竟有無過失，以系爭房屋受損程度僅牆面燻黑而言，並未達喪失房屋效用
    之程度，與刑法第一百七十三條第二項之客觀構成要件並不相符，被告實無從依
    此規定加以處罰。此外，又無積極證據證明被告有何失火燒燬上開房屋之犯行，
    就此部分自應為被告無罪之諭知。
五、至公訴到庭檢察官主張被告縱不構成刑法第一百七十三條第二項罪嫌，亦另犯刑
    法第一百七十五條第三項罪嫌部分：
  (一)按刑法第一百七十五條第三項係以「失火燒燬前二條以外之物」為構成要件，然
    公訴到庭檢察官九十二年十一月二十日補充理由書並未具體指明被告所失火燒燬
    者究係何物，尚難認已特定被告所涉罪嫌之犯罪事實，合先敘明。
  (二)次按刑法上之過失犯，以行為人對於結果之發生，應注意能注意而不注意為成立
    要件，且結果之發生是否有預見之可能，又為其是否能注意而不注意之先決問題
    。亦即刑法上過失犯之成立，應以不注意於可以預知之事實為要件。經查：
  1.台北縣三重市○○街一七七巷十一弄十七號一樓房屋係戊○○所有，自九十年九
    月底起，以每月租金一萬五千元出租予被告作為堆放成衣之倉庫使用，九十一年
    八月十日十九時五十一分許火災發生當時無人居住屋內等節，業經證人戊○○於
    警詢中陳述甚詳（見台灣板橋地方法院檢察署九十一年度偵字第二一九二九號卷
    第七頁）。
  2.至上開房屋起火原因，經台北縣政府消防局鑑定現場後認為：「起火處所附近
    並未發現任何可自然之危險物品、化工原料及供置放之容器，故因化工原料或危
    險物品因素引燃之可能性較低；經勘查並挖掘最先起火處所附近並未發現有促
    燃劑及其容器殘留，且於地面採樣之證物亦未化驗出含有促燃劑成分，又初期搶
    救人員表示該起火戶之門窗深鎖，故可排除人為縱火之可能性；經現場勘查、
    挖掘起火處附近並未發現有微火源及供其置放之容器，且據承租人表示一週內未
    進出該處所，故因遺留火種引燃之可能性較低；本案最先起火燃燒處所係在倉
    庫後方中間置衣架附近處所，經觀察該處上方並配有日光燈座及電源配線，在現
    場挖掘到之電線碳化已相當嚴重，又電源箱開關內發現開關有跳脫之跡象，顯示
    火災發生時，該建築物尚處通電狀態。本案經排除上述各項因素引燃之可能性後
    ，研判係因電氣因素引燃之可能性較高」等語，此有火災原因調查報告書一件在
    卷可查（見上開偵查卷第十五至十六頁）。而台北縣政府消防局進一步就該房屋
    內電源配線採樣鑑定結果，並未檢出石油系可燃性液體，此有該局火災證物鑑定
    報告一紙附卷可稽（見上開偵查卷第十七頁）；另該局復將在現場採得之電線花
    線及日光燈安定器送內政部消防署鑑定結果，該署剝除電源花線殘存絕緣物及拆
    解日光燈安定器檢視，均未發現有熔痕或故障現象，此有該署九十二年八月十八
    日消暑調字第○九二○○一四七七一號函所附九十一年九月十八日鑑定報告附卷
    可查（見本院卷第十三頁）。針對上開鑑定結果，台北縣政府消防局更以九十三
    年一月十九日北消調字第○九三○○○一三五五號函表示，「本案火場依燃燒後
    殘跡及火流延燒路徑研判，該起火點位於入門置衣區後方，該點除上方有照明設
    備外，並無其他可能造成火災之發火源，且該住戶總電源開關箱之無熔絲開關呈
    跳脫現象，顯示火災肇因係電氣異常所致，與電氣有相當因果關係。復經排除可
    能造成本案火災之危險物品或化工原料、遺留火種及人為因素引燃之可能性後，
    本案起火原因研判仍以電氣因素引燃之可能性較高」等語，此有該函一件在卷可
    稽（見本院卷第六十八至六十九頁）。依上述鑑定結果，既系爭房屋內所設置之
    電源花線及日光燈安定器均無熔痕或故障現象，本無從證明該屋內電源花線在火
    災發生前有何嚴重碳化現象，或有何過熱、故障情形，更無由因此引發電線走火
    釀致本案火災，可見本案火災係肇因於電氣異常。
  3.復查，台灣台北地方法院九十一年度訴字第六二四六號本案被告與台灣電力公司
    間損害賠償民事事件中，該院曾囑託電機專業技師丁○鑑定本案火災發生原因，
    鑑定人丁○鑑定結果亦認為：「電力開關閥的開關切換會因楞次原理產生瞬間反
    向高電壓，姑不論ＹＪ二一號饋線和ＹＪ二九號饋線是否有支線相連，短暫停電
    極有可能是因某處電力開關閥開關切換或是某處接觸電阻突然變化而產生瞬間超
    高電壓所造成。瞬間超高電壓可能擊穿電線絕緣，造成電線走火。據三重市○○
    街一七七巷十一弄十七號處附近使用二一號饋線之居民稱，九十一年八月十日下
    午七時五十分左右曾短暫停電，因此若排除ＹＪ二一號饋線和ＹＪ二九號饋線有
    支線相連，極有可能是因ＹＪ二一號饋線，雖然經過變壓器變壓，在某種特別原
    因下，接觸電阻改變，突然產生瞬間超高電壓，造成用戶端停電。事實上，三重
    市○○街一七七巷十一弄十七號無人居住，只具有四十瓦特之日光燈負載，根據
    電學簡單計算，功率等於電流值的平方乘上電阻值，平常電流最大也僅為一安培
    ，造成三重市○○街一七七巷十一弄十七號電線走火只有二個可能原因，第一個
    可能原因是台電公司饋線電力開關閥突然切換或是台電公司提供住戶端線之接觸
    電阻突然變化，第二個可能原因是住戶內配線短路。根據消防署鑑定，排除日光
    燈與花線短路發熱引燃易燃物品釀成火災之可能性，因此只有瞬間超強電壓擊穿
    花線電線絕緣，造成電線走火，引燃易燃物品而失火為唯一可能。也唯有瞬間超
    強電壓在負載上產生二十安培以上的大電流才會自動關閉無熔絲開關。本案台電
    公司蘆洲變電所管轄二十一號饋線，由於不明原因之瞬間超高壓電壓造成用戶端
    產生瞬間巨大電流，用戶端恍如遭受瞬間閃電雷擊。三重市○○街一七七巷十一
    弄十七號一樓處配線負載僅為四十瓦特，在巨大電壓下，花線無法承擔瞬間超過
    二十安培之巨大電流，電流貫穿電線絕緣而走火，室內無熔絲開關自動切斷電流
    ，電線走火後產生之火花，引燃易燃物品釀成火災。此類型之電線走火不會造成
    日光燈安定器與花線短路過熱，卻會因電流貫穿花線，連續在花線多處密集放電
    ，放電後蹦射之火花量足以引燃易燃物品」等語，此有鑑定報告書一件在卷可查
    （見本院卷第一八０至一八六頁）。依上開鑑定意見，益徵本案火災乃因瞬間過
    大電流擊穿花線電線絕緣造成電線走火引燃易燃物品所致，並非電線或日光燈安
    定器老舊故障之故。
  4.綜上所述，既系爭房屋在火災發生之時無人居住，僅用以堆置成衣，設有四十瓦
    特之日光燈負載，最大電流量至多一安培等情，已經前開鑑定報告書說明如前述
    。衡諸該屋電路通常之電氣負載狀況，本難以預見該電路配線可能承擔瞬間高達
    二十安培之巨大電流，遑論因此特別強化該電路配線之電流負荷量以為因應。況
    且該瞬間強大電流又非來自於該房屋內，而係肇因於台灣電力公司用外部饋線不
    明原因所生瞬間高電壓，被告既為一般電力用戶，又不具有電力專業背景，更難
    預見此種可能性進而事先加以防範。揆諸前開說明，被告對於系爭房屋發生火災
    之原因無從預見，自無何未盡注意義務可言。此外，復無其他積極證據可資證明
    被告就本件房屋起火有何過失，揆諸前揭條文規定及判例意旨，自應為被告無罪
    判決之諭知。原審未察，遽為被告有罪之判決，自有未當。被告上訴指摘原判決
    不當，為有理由，自應由本院將原判決撤銷，另為諭知被告無罪之判決。
六、本件既為被告無罪之諭知，依刑事訴訟法第四百五十一條之一第四項第三款之規
    定，即屬不得以簡易判決處刑之案件，依同法第四百五十五條之一第三項、第四
    百五十二條，準用第三百六十九條第二項之規定，本件自應撤銷原審判決，改依
    第一審通常程序審判（參見法院辦理刑事訴訟簡易程序案件行注意事項第十四點
    ，司法院刑事法律專題研究（五）法律問題研討第一三二則參照），併此敘明。
據上論斷，應依刑事訴訟法第四百五十五條之一第一項、第三項、第四百五十二條、
第三百六十九條第一項前段、第二項、第三百六十四條、第三百零一條第一項，判決
如主文。
本案經檢察官馬中琍到庭執行職務
中　　　華　　　民　　　國　　九十三　　年　　　九　　　月　　二十九　　日
                              臺灣板橋地方法院刑事第十一庭
                                  審判長法?官   談  虎
???                                  法?官   朱敏賢
      ???                            法  官   汪怡君
右正本證明與原本無異。
如不服本判決，應於判決送達後十日內向本院提出上訴狀 (應附繕本)，上訴於臺灣
高等法院。
                                        書記官   方蘭芬
中　　　華　　　民　　　國　　九十三　　年　　　九　　　月　　三十  　　日
